【裁判字號】    89,再,16
【裁判日期】    890919
【裁判案由】    給付工程款
【裁判全文】
臺灣高等法院民事判決  八十九年度再字第十六號
    再審原告    乙○○
    訴訟代理人  賴芳玉律師
    複代理人    林慶苗律師
    再審被告    甲○○  (即高速水電土木裝潢工程行)  住台北縣三重市○○街二
                              .
    訴訟代理人  楊進興律師
右當事人間給付工程款事件，再審原告對於中華民國八十九年二月二日本院八十八年
上(四)字第一一二號確定判決提起再審，本院判決如左：
    主    文
再審之訴駁回。
再審訴訟費用由再審原告負擔。
    事    實
甲、再審原告方面：
一、聲明：
    (一)台灣台北地方法院八十二年度訴字第七八四號、本院八十八年度上更（四）字
      第一一二號確定判決均廢棄。
    (二)右廢棄部分，再審被告在第一審之訴及其假執行之聲請均駁回。
二、陳述：
    (一)再審被告承攬再審原告位於台北市○○路二十三號二、三樓及台北市陽明山中
      庸五路二號房屋水電裝璜工程（以下簡稱系爭工程），再審原告並已付清工程
      款，詎原確定判決卻認兩造間之契約關係性質為僱傭及委任關係，而准再審被
      告請求支付尚欠之工程款。但再審被告已於八十三年三月七日答辯(二)承認其係
      「承作」系爭工程，且再審被告因不諳水電、裝潢施工，當然有賴再審被告將
      工作之結果交付再審原告。再者，再審原告為定作人，並非不得對承攬人為工
      作之指示，是兩造間之契約關係顯係承攬，原確定判決卻認定為僱傭及委任性
      質，顯有適用法規顯有錯誤之再審事由。
    (二)再審被告提出估價單為高速水電土木裝工程行，其地址為台北市○○○路○段
      五五巷十二之二號一樓，核與再審原告之夫李丁四名義起訴給付工程款案中，
      該案估價單為三和水電裝潢有限公司，地址為台北市○○○路二一三號三樓迥
      異，二者估價單一為再審原告，其一為魯先生，足見該估價單為再審被告自行
      書寫，應非真正。又再審被告提出之估價單，編號A1至A7均係八十一年九月二
      十日，同一日、同一地點之估價單，分成七張估價單，同此B1至B7亦均為八十
      一年十月五日之工程，C1至C5均為八十一年十月十九日之工程，足證均係再審
      被告為配合持有再審原告簽發之支票而製作。甚且再審被告主張八十一年十月
      五日未付款為新台幣（下同）十六萬七千六百七十五元，在前債未清之清形下
      ，卻主張再審原告償還八十一年十月十九日以支票支付陽明山工資款後債，顯
      有矛盾。另卷附錄音帶已載明再審原告並未承認欠七十多萬元，亦未收到帳單
      ，詎原確定判決在未說明何以再審原告否認收到帳單，即推斷再審被告提出之
      帳單形式、實質內容為真正之依據及理由。足證原確定判決顯有違背證據法則
      。
乙、再審被告方面：
一、聲明：再審原告之訴駁回。
二、陳述：
    (一)再審原告委託再審被告施工（含代叫工人及材料），事先並未約定應完成如何
      之工作，而係隨時依再審原告之指示或停工，其報酬按實際進貨之材料數量及
      進場施工之工人每日薪資成本加一成，每十天至二十天請款一次，故兩造之約
      定係僱傭及委任性質，再審原告泛指原確定判決適用法規顯有錯誤，並未具體
      指摘原確定判決所適用之法規，有如何不合於法律之規定，或與何項大法官會
      議解釋或最高法院判例顯然違反，故其提起再審之訴顯無理由。
    (二)兩造間之契約關係性質究為僱傭及委任關係或承攬關係，原審業經調查證據及
      斟酌全辯論意旨而解釋其契約之意思表示為僱傭及委任代購材料之性質，是再
      審原告對此再為爭執，主張適用法規顯有錯誤，顯無理由。
    (三)原審判決業於判決理由欄第三段第(三)小段中對於系爭估價單內容之真正闡述甚
      詳，並對於如何取捨證據詳細說明理由，殊無違背民事訴訟法第二百七十七條
      及證據法則之再審理由。
丙、本院依職權調閱台灣台北地方法院八十二年訴字第七八四號全卷。
    理    由
一、本件原確定判決依再審被告主張再審原告委任其裝潢系爭工程，已給付部分工程
    款之事實，為再審原告所不爭執，並經證人周建清、林祺昌於原審證述屬實。並
    認再審被告係受再審原告之委託施工（含代叫工人及材料），事先並未約定再審
    被告應完成如何之工作，而係再審被告及其工人隨時依再審原告之指示施工或停
    工，有關報酬按實際進貨之材料數量及進場施工之工人每日薪資計算，每隔十天
    至二十天請款一次，再審被告於向再審原告請款時，則就上述材料及工人薪資成
    本加一成向再審原告請款，工人再向再審被告領取工資，此為兩造所不爭執。故
    兩造間之約定，係以再審被告為再審原告服勞務為主，而非由再審被告為再審原
    告完成特定之工作為重點，故再審被告主張兩造間之工程契約係僱傭契約及委任
    代購材料性質，應可採信。又再審被告所僱請之工人如周建清、林祺昌等人，既
    係向再審被告領取工資，則係再審被告為再審原告服勞務之履行輔助人或代理人
    。本件既非承攬，則不待工程完工，再審被告亦得依所提供之勞務及材料向再審
    原告請求付款。另依再審被告所提出之錄音帶及錄音譯文，係八十一年十一月十
    三日上訴人與再審被告之代理人李丁四及案外人吳禮義協調本件糾紛之談話錄音
    ，再審原告對於該錄音內容之真正既不爭執，且經證人吳禮義結證屬實，足徵該
    錄音內容為真正。而據錄音譯文所載內容，足證再審原告已承認收到再審被告方
    面所出具之帳單或估價單，並承認尚欠七十餘萬元。另再審被告提出之估價單正
    本，再審被告已交付再審原告請款，該估價單之正本上「三和水電土木裝潢有限
    公司」業已刪掉，另蓋有「高速水電土木裝潢工程行」之印戳。而本件第一次起
    訴時所附估價單乃第二聯由再審被告自己留執，因係自己留執故未將「三和水電
    土木裝潢有限公司」刪除，另蓋「高速水電土木裝潢工程行」印戳。而本件起訴
    所附估價單，乃因再審原告仍爭執以前已付款部分，再審被告為求完整詳細，將
    以前已付款部分及未付款部分全部之估價均予列出，並附上再審原告已付款之支
    票之憑據，加以比對，估價單實質內容並無重覆或任意編寫情事。本件既有再審
    原告部分付款之支票為憑，金額亦相符合，如再審被告無作此工程及請款，再審
    原告焉會付款？故本件估價單雖未經再審原告簽認，然經與再審原告所簽發之支
    票比對，仍堪認再審被告有為再審原告施作未付款部分之工程。再審原告申領工
    資款及代購材料款共分六次，即八十一年九月二十日（Ａ一至Ａ七）、同年十月
    五日（Ｂ一至Ｂ七）、同年月十九日（Ｃ一至Ｃ五）、同年月二十五日（Ｄ一至
    Ｄ六）、同年十一月五日（Ｅ一至Ｅ十一）及同年月十日（Ｆ一），其中除Ａ五
    為在台北市一品大廈更換電話線其工程款為二千五百元，及Ｂ一為在台北市來來
    大飯店地下一樓更換電燈、日光燈等工程二萬零四百元部份，為非屬前開台北市
    陽明山及成都路之水電裝璜工程外，其餘均屬之，而上開一品大廈及來來大飯店
    地下一樓之工程，為再審原告所不爭執，此部分工程款應認為真實，至其餘工程
    部分，Ａ一至Ａ四及Ａ六、Ａ七部分，其中Ａ一之工程費用為十四萬三千七百元
    ，再審被告僅收取十四萬元，而未儘符合外，其餘工程款數額均與再審原告所交
    付美國運通銀行第0000000號、第0000000號、第0000000
    號、第0000000號等支票所載面額相同，Ｂ一至Ｂ五工程款合計十六萬四
    千七百元，與再審被告交付同上銀行第0000000號支票面額相同，Ｃ一至
    Ｃ五工程合計十八萬五千八百五十元，亦與再審被告交付同上銀行第00000
    00號、第0000000號、第0000000號支票合計面額總數亦相吻合
    。又上開與支票面額相符之工程款，均係自八十一年九月四日起至同年十月十九
    日之工資部分及自八十一年九月初起至同年十月五日止之代購材料費，至其後之
    工資及代購材料費，除再審被告曾交付乙張同上銀行八十一年十月卅一日期第0
    000000號面額二十萬元之支票外，其餘均未支付，足見再審原告對於再審
    被告所提出之估價單，初均承認內容真正，並陸續付款，嗣後因認已支付鉅額工
    程款，工程又未見完工，不予再繼續支付甚明，另參以估價單所載僱工及代購材
    料部分，並無前後重複之處以觀，尚難認上開估價單所載，有何不實之處，再審
    原告否認估價單內容之真正，亦不足採信。因而認再審被告主張再審原告有僱工
    及代購材料費未付，而依僱傭（工資部分）及委任（材料費部分）關係，請求再
    審原告給付積欠之款項七十八萬三千四百九十五元，並扣除再審被告向再審原告
    購買金項鏈款二萬八千元後尚欠之七十五萬五千四百九十五元（再審被告於原審
    及本院前審均請求七十六萬三千五百七十五元，經核對後減縮為此金額），及自
    起訴狀繕本送達翌日起，即自八十二年四月二日起至清償日止，按年息百分之五
    計算之利息，自屬正當，應予准許。
二、再審原告主張其與再審被告就系爭工程係為承攬關係，即再審被告承攬系爭工程
    ，係以完成一定之工作物為目的，而請求承攬報酬，且依估價單內所載之內容載
    有工資部分及材料部分，為民間發包工程之習慣，且再審原告係以材料及工人薪
    資成本大約加一成向再審原告請款，核與僱傭係依其所服勞務之天數付薪之性質
    不符，不得因而認定其為僱傭及委任之關係，是其工程性質應係完成工作物之承
    攬關係，並非僱傭及委任關係。且其請求所據之估價單為再審被告自行臨訟杜撰
    ，再審原告否認其真正，卻未見原審令其舉證以實其說，因認原確定判決有民事
    訴訟法第四百九十六條第一項第一款適用法規顯有錯誤及違反同前法第二百七十
    七條及證據法則等之再審事由，乃提起本件再審之訴。再審被告則以本件再審原
    告委託再審被告施工（含代叫工人及材料），事先並未約定應完成如何之工作，
    而係隨時依再審原告之指示或停工，其報酬按實際進貨之材料數量及進場施工之
    工人每日薪資成本加一成每十天至二十天請款一次，故兩造之約定係僱傭及委任
    性質，再審原告泛指原確定判決適用法規顯有錯誤，並未具體指明原確定判決所
    適用之法規如何不合於何一法律之規定或與何解釋及判例違反。且就估價單之真
    正，原確定判決業於判決理由欄中闡述甚詳，並各項證據之取捨詳為敘明，並無
    任何再審之理由等語，資為抗辯。
三、按民事訴訟法第四百九十六條第一項第一款所謂適用法規顯有錯誤，係指確定裁
    判違背法規或現存判例、解釋，或消極的不適用法規，顯然影響裁判者而言，不
    包括漏未斟酌證據及認定事實錯誤之情形在內，最高法院五十七年度台上字第一
    ○九一號、六十三年度台上字第八八○號判例可供參照。
四、查，原確定判決已就認定兩造間之契約關係為僱傭及委任關係，及估價單證據之
    取捨說明綦詳（見原確定判決理由欄第三、四、五及七項），且本件契約之性質
    究為承攬或僱傭及委任，屬解釋契約之問題，事實審法院本有解釋契約之職權，
    尚不生適用法規顯有錯誤之問題。再審原告主張確定判決有事實欄所示違背法令
    之再審事由，惟再審原告既未能具體指摘原確定判決違背何項法規、現存判例、
    解釋，或消極不適用法規之情事，其僅指摘原確定判決取捨證據及解釋契約之職
    權行使，均不包括在所謂適用法規顯有錯誤之範圍，再審原告自不得據之提起再
    審之訴。
五、綜上所述，再審原告主張原確定判決有民事訴訟法第四百九十六條第一項第一款
    再審事由，尚非有據，應予駁回。
據上論結，本件再審之訴為無理由，依民事訴訟法第七十八條判決如主文。
中      華      民      國    八十九    年      九      月     十九     日
                                          民事第十四庭
                                              審判長法  官  張  劍  男
                                                    法  官  陳  筱  珮
                                                    法  官  蘇  芹  英
右正本係照原本作成。
不得上訴。
中      華      民      國    八十九    年      九      月    二十一    日
                                                    書記官  黃      愛


司法院資訊處製作；財團法人民間司法改革基金會備份。
